【裁判字號】    96,簡上,498
【裁判日期】    970320
【裁判案由】    返還房屋等
【裁判全文】
臺灣臺北地方法院民事判決             96年度簡上字第498號
上  訴  人  乙○○
訴訟代理人  張世柱律師
            陳明彥律師
被  上訴人  甲○○
訴訟代理人  林美倫律師
            陳勵新律師
            張衛航律師
上列當事人間請求返還房屋等事件，上訴人對於中華民國96年 8
月9日本院臺北簡易庭96年度北簡字第26247號第一審判決提起上
訴，並聲明返還因假執行所為給付，本院於97年3月6日言詞辯論
終結，判決如下：
    主      文
上訴及關於聲明被上訴人返還因假執行所為給付均駁回。
第二審訴訟費用由上訴人負擔。
    事實及理由
一、被上訴人主張：
  (一)上訴人於民國96年1 月間與其訂立房屋租賃契約（下稱系爭
    租約），租用其所有門牌號碼臺北市大安區○○○路○段205
    巷39號1 樓含地下室車庫之房屋（下稱系爭房屋），租期至
    100年12月31日止，至96年底每月租金新臺幣（下同）140,0
    00元，97年起每月150,000 元。詎上訴人自承租系爭房屋後
    進行施工裝潢，因涉及破壞建物結構，經臺北市政府建管處
    履勘後已遭處480,000 元罰鍰在案，惟迄今猶未改善，屢經
    勸導無效，為免上訴人因施工損害房屋結構影響建物安全，
    為此爰依系爭租約第9 條約定終止系爭租約，並請求上訴人
    返還系爭房屋與回復原狀等語，並聲明：上訴人應將門牌號
    碼臺北市大安區○○○路○段205巷39號1 樓（含地下室、車
    庫）之房屋遷讓騰空返還被上訴人。
  (二)系爭房屋業經上訴人於96年9 月14日點交給被上訴人，惟並
    未回復原狀，經委託臺北市建築師公會鑑定回復原狀所需費
    用為489,964 元，且尚未包含上訴人擅自拆除系爭房屋內廁
    所所需之修復費用，是被上訴人依系爭契約第5 條約定扣除
    該費用後，已無返還押租金450,000 元之義務。至於上訴人
    預付之租金支票，因上訴人至96年9 月14日始將系爭房屋點
    交給被上訴人，故被上訴人雖於96年5 月30日終止系爭租約
    ，但於點交前仍受有相當於租金之損害賠償，上訴人亦不得
    請求返還，或以此為由拒絕返還系爭房屋。另上訴人雖提出
    臺北市建築師公會之鑑定報告，辯稱其所實施之室內裝修並
    未影響建築物結構安全云云，然上訴人遭裁罰為事實，且未
    經申報取得執照逕自施工，而該鑑定報告亦已明示上訴人施
    工加重樓地板承重，將影響長期結構使用的安全性，足見被
    上訴人解除契約符合契約約定。況且上訴人亦主張其已於96
    年9 月11日以存證信函終止系爭租約，則被上訴人請求上訴
    人返還系爭房屋，更屬有理。
二、上訴人辯稱：
  (一)被上訴人於原審起訴主張上訴人涉及破壞房屋結構影響建物
    安全，遭臺北市政府建管處科處罰，依系爭租約第9 條約定
    終止租約請求返還房屋及回復原狀，與事實不符，蓋依系爭
    契約主合約附件補充條款第2條，被上訴人於立約時即已同
    意上訴人進行室內裝修，裝修期間就是否涉及破壞建築結構
    固有爭議，然經上訴人向臺北市建築師公會申請鑑定後，結
    論為「本鑑定標的物拆除原有隔間牆壁重新隔間，並未改變
    構架應力分配，經綜合評估後研判應不影響房屋結構安全」
    ，可知上訴人實際並未破壞結構影響建物安全。又被上訴人
    於系爭房屋依執行命令點交後向臺北市建築師公會申請鑑定
    ，鑑定結果亦為「尚無影響結構安全」。而上訴人所受罰鍰
    處分亦經臺北市政府都市發展局96年7月2日北市都建字第
    0963 2911700號函及96年7月27日北市都建字第09663744900
    號函撤銷，足證上訴人並無破壞房屋結構影響建築安全之情
    事，且上訴人亦已依主合約附件第3條約定，自負罰鍰之法
    律責任，被上訴人自不得依系爭租約第9條、第15條第3款終
    止租約，其請求返還房屋無理由。
  (二)縱認被上訴人得請求返還房屋，然上訴人於系爭租約簽訂時
    ，即已依契約第4條預先交付每張金額140,000元共24張支票
    作為96年至97年租金之預付，即使被上訴人雖曾於96年5 月
    30日終止系爭租約，惟被上訴人竟將同年6月1日以同日為發
    票日之支票予以提示兌現，顯失誠信，依民法第264條第1項
    本文規定，上訴人抗辯被上訴人於返還剩餘未兌現支票前，
    不得請求返還房屋。又依最高法院78年臺上字第1645號判決
    意旨，押租金之返還義務與租賃物之返還義務具有牽連性，
    應得類推適用民法第264 條規定主張同時履行抗辯，是縱認
    系爭租約業已終止，上訴人抗辯被上訴人於返還上訴人押租
    金450,000元前，不得請求返還系爭房屋。
  (三)按法院廢棄或變更宣告假執行之本案判決者，應依被告之聲
    明，將其因假執行或因免假執行所為給付及所受損害，於判
    決內命原告返還及賠償，民法第395條第2項定有明文。上訴
    人於96年9月6日接獲鈞院96年8月28日北院錦93執辰字第568
    90號執行命令命上訴人於15日內返還系爭房屋，上訴人並以
    96年9月11日臺北行南郵局第05353號存證信函依執行命令通
    知被上訴人於96年9 月14日前來點交，並經被上訴人收受。
    上訴人爰依上開規定聲請被上訴人應依假執行給付時之狀態
    ，返還上訴人因假執行所為之給付。
三、原審為被上訴人勝訴之判決，上訴人不服提起上訴，上訴聲
    明：(一)原判決廢棄、(二)被上訴人在第一審之訴駁回、(三)被上
    訴人應將上訴人依臺灣臺北地方法院北院錦93執辰字第5689
    0號執行命令所交付之臺北市○○○路○段205巷39號1樓（含
    地下室、車庫）房屋返還上訴人。被上訴人答辯聲明：如主
    文所示。
四、被上訴人主張兩造簽訂系爭契約後，上訴人因未經申請擅自
    施工，破壞結構，而遭臺北市政府都市發展局裁罰 480,000
    元，並以存證信函通知上訴人於96年5 月30日終止系爭租約
    等事實，業據其提出新店中央郵局第56號存證信函、公證書
    正本、房屋租賃契約、房屋租賃契約書主合約附件、建物登
    記謄本、土地登記謄本、房屋稅繳款書、罰鍰紀錄查詢、陳
    情書、開會紀錄、陳情案會勘紀錄、臺北市政府都市發展局
    函等件為證。上訴人對於上開文書之真實性並不爭執，惟辯
    稱被上訴人終止租約不合法，且有同時履行抗辯之適用云云
    。本院查：
  (一)按解釋意思表示，應探求當事人之真意，不得拘泥於所用之
    辭句，民法第98條定有明文。且解釋私人之契約應通觀全文
    ，並斟酌立約當時之情形，以期不失立約人之真意，最高法
    院18年上字第1727號判例可資參照。查兩造所簽訂系爭租約
    第9 條約定：「乙方如擬在租賃房屋上為裝設及加工者，應
    事先徵得甲方之同意，並應由乙方自行負擔費用暨自負管理
    維護之責，且不可損害房屋結構及影響其安全。於交還租賃
    房屋時，乙方應負責回復原狀。」第15條第3 點約定：「乙
    方違反第9 條規定而為使用者，甲方得終止租約。」而房屋
    租賃契約書主合約附件第2 條則另約定：「甲方同意乙方於
    承租店面進行室內裝修，並同意委由乙方代理申辦各項合法
    執照事宜，而且乙方必須經政府相關單位核發執照後始得進
    行裝修。」綜合上開契約內容可知，兩造業已約明上訴人於
    系爭房屋裝設加工前，應先徵得被上訴人之同意，此外，上
    訴人尚須申請辦理各項合法執照後，始得進行裝修，如上訴
    人裝設及加工之行為損害房屋結構及影響其安全者，或未依
    法申請執照即逕自施工裝修，被上訴人即不同意上訴人進行
    裝修，並可依系爭租約第15條第3點約定終止租約。
  (二)兩造雖不爭執上訴人曾因擅自施工破壞結構而遭臺北市政府
    都市發展局裁罰3次，且有罰鍰紀錄查詢1紙附卷可稽。惟臺
    北市都市發展局業已撤銷其中96年5月3日北市都建字第0966
    3639400 號關於「破壞結構擅自進形式內裝修」之裁罰，以
    及96年4月16日北市都建字第09663612200號關於「破壞結構
    」之裁罰，此有臺北市政府都市發展局96年7月2日北市都建
    字第09632911700號函、96年7月27日北市都建字第09663744
    900 號函在卷可參（本院卷第14頁、第40頁）。且依兩造所
    不爭執之臺北市建築師公會96年3月8日(十四)鑑字第402 號鑑
    定報告書之鑑定結論認為：「本鑑定標的物拆除原有隔間牆
    壁重新隔間，並未改變構架應力分配，經綜合評估後研判應
    不影響房屋結構安全。因施工不慎造成之樑版局部鋼筋外露
    及地坪局部敲除過當、柱牆角底局部敲除過當等，均應照原
    樣復原並由建築師或技師出具證明」（本院卷第13頁）。而
    兩造亦不爭執之該會96年11月27日(十四)鑑字第1784號鑑定報
    告書鑑定結論則認為：「鑑定標的物因室內裝修施工將原有
    隔間牆拆除並重新隔間部分，經現場會勘及調閱相關原結構
    設計資料，經研判尚無影響結構安全；至於樓版增加載重部
    分，應予拆除復原，以確保結構長期使用之安全性」（本院
    卷第51頁）。是上訴人於系爭房屋施工雖曾因破壞結構而遭
    主管機關裁罰，惟業經主管機關撤銷部分裁罰，且經鑑定後
    亦認定其施工並未影響房屋結構安全，是被上訴人主張上訴
    人於系爭房屋施工影響結構安全云云，並非事實，不得採信
    。
  (三)但查，上訴人於系爭房屋施工前，確實未曾辦理室內裝修圖
    說審核，而臺北市都市發展局亦曾以此為由裁罰60,000元，
    且該裁罰尚未經撤銷，此均為上訴人所不爭執之事實。依前
    揭說明，上訴人於系爭房屋裝設加工前應依法申請執照核准
    施工，如未依法為之即擅自施工，仍屬違反系爭租約第9 條
    之情形。而被上訴人既已以此為由於96年5 月30日核發存證
    信函通知上訴人終止系爭租約，此有卷附存證信函1 份可查
    ，則其主張上訴人未依法申請執照核准即擅自施工，依系爭
    租約第15條第3 點約定終止系爭租約，核屬有據。按承租人
    於租賃關係終止後，應返還租賃物，民法第455 條前段定有
    明文。系爭租約既經被上訴人合法終止，則被上訴人依法請
    求上訴人返還系爭房屋，即有理由。
  (四)上訴人雖另提出同時履行抗辯，辯稱被上訴人應同時返還押
    租金450,000元及預收之支票云云。然查，系爭租約第5條約
    定：「乙方應於簽訂本租約同時給付甲方新臺幣肆拾伍萬元
    之保證金，以作為其履行本契約之擔保。該保證金於乙方在
    租約終止或屆滿時遷讓交還房屋並扣除其所積欠之債務後，
    由甲方無息償還之。」而依系爭租約第9 條約定，上訴人於
    交還租賃房屋時，應負責回復原狀，且據前揭兩造所不爭執
    之臺北市建築師公會96年11月27日(十四)鑑字第1784號鑑定報
    告書鑑定結論第2 點認為：「鑑定標的物會勘時現況如需依
    原核准使用執照圖書恢復，所需費用為新臺幣489,964 元。
    」從而，本件被上訴人固不否認曾經收受押租金450,000 元
    ，惟上訴人依系爭租約尚積欠回復原狀所需費用489,964 元
    ，經被上訴人依系爭租約第5 條約定扣除後，尚仍不足，上
    訴人就此提出同時履行抗辯，實非可採。又縱認前開回復原
    狀之金額並不實在，惟上訴人亦不爭執其尚未回復原狀，則
    依系爭租約第5 條約定，押租金之目的既在擔保系爭租約之
    履行，其擔保範圍亦應包含租約終止後回復原狀之給付義務
    ，是系爭押租金之擔保目的仍然存在，被上訴人並不負返還
    義務，而不符合民法第264 條所規定「互負債務」之要件，
    於此情形，自無同時履行抗辯之適用。至於被上訴人固然受
    領上訴人預先支付之租金支票，縱認被上訴人於系爭租約終
    止後已無受領之法律上理由，而應負返還義務，然按所謂同
    時履行之抗辯，乃係基於雙務契約而發生，倘雙方之債務，
    非本於同一之雙務契約而發生，縱令雙方債務在事實上有密
    切之關係，或雙方之債務雖因同一之雙務契約而發生，然其
    一方之給付，與他方之給付，並非立於互為對待給付之關係
    者，均不能發生同時履行之抗辯，最高法院59年臺上字第85
    0 號判例可資參照。而本件上訴人返還系爭房屋之義務，與
    被上訴人返還支票之義務，顯然並非基於雙務契約而發生之
    債務，而具有不同之請求權依據，縱使雙方債務在事實上有
    密切之關係，仍不能發生同時履行之抗辯。上訴人所為同時
    履行抗辯，均屬無據，難以採信。
五、綜合上述，被上訴人業已合法終止系爭租約，且上訴人不得
    為同時履行抗辯，則被上訴人依法請求上訴人應將門牌號碼
    臺北市大安區○○○路○段205巷39號1 樓（含地下室、車庫
    ）之房屋遷讓騰空返還被上訴人為有理由，應予准許。是原
    審判命上訴人遷讓騰空返還系爭房屋，並依職權宣告假執行
    ，理由雖與本院之判斷不同，然其結果並無二致，上訴意旨
    指摘原判決不當，求予廢棄改判，為無理由，應予駁回其上
    訴。又因本院駁回上訴人之上訴，而未廢棄或變更宣告假執
    行之本案判決，則上訴人依民事訴訟法第395條第2項規定聲
    明請求被上訴人返還因假執行所為之給付，即無理由，應併
    予駁回。
六、本案事證已臻明確，兩造其餘攻擊防禦方法及未經本院援用
    之證據，核與判決之結果不生影響，爰不予逐一論駁，併此
    敘明。
據上論結，本件上訴及請求返還因假執行所為給付均為無理由，
依民事訴訟法第436條之1第3 項、第449條第2項、第78條，判決
如主文。
中    華    民    國    97    年    3     月    20    日
                 民事第四庭    審判長法  官  劉坤典
                                     法  官  黃柄縉
                                     法  官  余明賢
以上正本係照原本作成
如不服本判決，應於收受送達後20日內向本院提出上訴書狀，並
需以適用法規顯有錯誤為由，經本院許可後，方得送請最高法院
審理。
中    華    民    國    97    年    3     月    24    日
                                     書記官  楊勝欽


司法院資訊處製作；財團法人民間司法改革基金會備份。
